臺灣高等法院臺南分院民事判決
                                    109年度上易字第318號
上  訴  人  台新國際商業銀行股份有限公司
法定代理人  尚瑞強  
訴訟代理人  陳倩如  
被上訴人    王林月秀
            王丕德  
前列二人
訴訟代理人  吳炳輝律師(法扶律師)      
上列當事人間請求塗銷所有權移轉登記等事件，對於中華民國10
9年8月19日臺灣臺南地方法院第一審判決（109年度訴字第1037
號），提起上訴，本院於109年12月24日言詞辯論終結，判決如
下：
    主  文
上訴駁回。
第二審訴訟費用由上訴人負擔。
    事實及理由
一、上訴人主張：如附表一所示之房地（下稱系爭房地）原為王
    丕販所有，王丕販尚積欠伊新臺幣（下同）69萬8,595元及
    利息費用未償（下稱系爭債務）。王丕販於民國（下同）10
    5年7月11日死亡後，原由其配偶王莉來、母親王林月秀繼承
    系爭房地，嗣王莉來經王林月秀訴請法院判決確認對被繼承
    人王丕販之繼承權不存在，王莉來應將系爭房地之繼承登記
    予以塗銷，故系爭房地由王林月秀單獨繼承，王林月秀卻於
    107年3月23日以贈與為原因，將系爭房地移轉予王丕德，並
    於107年4月10日辦妥所有權移轉登記，王林月秀、王丕德間
    就系爭房地所為前開贈與之債權及物權行為，致王丕販之積
    極財產減少，有害於伊之債權，均應予撤銷，王丕德並應將
    系爭房地移轉登記塗銷，回復登記為王林月秀所有等情。爰
    依民法第244條第1項、第4項之規定，求為判命王林月秀、
    王丕德間就系爭房地所為贈與之債權行為及移轉所有權之物
    權行為均予撤銷，王丕德應就系爭房地所為如附表二所示之
    所有權移轉登記予以塗銷之判決（原審為上訴人敗訴之判決
    ，上訴人聲明不服，提起上訴）。並上訴聲明：(一)原判決
    廢棄。(二)被上訴人王林月秀、王丕德間就系爭房地所為之
    贈與行為及移轉所有權之物權行為均撤銷。（三）被上訴人
    王丕德就系爭房地所為如附表二所示所有權移轉登記應予塗
    銷。
二、被上訴人則以：系爭房地為王林月秀分別於56年8月25日、6
    3年12月23日買受（異動情形詳無附表三所示），因王林月
    秀要申請低收入戶資格，遂將房屋部分借名登記於王丕德、
    王丕石、王丕全、王丕販（下稱王丕德等4人）、所有權應
    有部分各12分之1，並與訴外人劉瑞煌等4人共有，土地部分
    亦借名登記於王丕德等4人、所有權應有部分各4分之1。雖
    王丕販死亡後，系爭房地由王林月秀繼承，惟系爭房地實為
    王林月秀所有，且王林月秀將系爭房地以贈與為原因移轉登
    記予王丕德，已約定王丕德將扶養王林月秀至終老，上訴人
    不得主張撤銷伊等就系爭房地所為贈與之債權行為及所有權
    移轉之物權行為等語，資為抗辯。並答辯聲明：上訴駁回。
三、兩造不爭執之事項：
(一)系爭房地為王丕販所有，王丕販於105年7月11日死亡後，原
    由其配偶王莉來、母親王林月秀共同繼承，嗣經王林月秀對
    王莉來訴請確認繼承權不存在，經臺灣臺南地方法院（下稱
    臺南地院）以106年度家簡字第24號判決，以王莉來對王丕
    販有重大虐待情事，經王丕販表示其不得繼承為由，判決確
    認王莉來對王丕販之繼承權不存在，王莉來應將系爭房地之
    繼承登記予以塗銷確定，王丕販之遺產遂由王林月秀單獨繼
    承，王林月秀辦理繼承登記後，又將系爭房地，於107年3月
    23日以贈與為原因，於107年4月10日辦妥所有權移轉登記予
    王丕德（如附表二所示）。
(二)上訴人為王丕販之債權人，上訴人執臺南地院95年度司促字
    第7311號支付命令及確定證明書，向臺灣臺北地方法院民事
    執行處聲請對王丕販之財產為強制執行（109年度司執字第5
    0793號），其執行結果因債務人無財產可供執行致未能執行
    ，債權全未受償，並核發109年6月12日北院忠109司執荒字
    第50793號債權憑證而終結，王丕販積欠上訴人信用卡債務1
    3萬9,481元，並應賠償程序費用500元、執行費用1,124元。
    另王丕販積欠上訴人現金卡債務含本金、利息、逾期利息計
    55萬9,114元。
(三)王林月秀將其繼承王丕販之系爭房地所有權移轉登記予王丕
    德之債權及物權行為，因王丕販已無遺有其他遺產，而有害
    於上訴人對王丕販之債權人權利。　　
(四)系爭房地，其所有權異動情形如附表三所示。
(五)王丕德、王丕販分別係44年11月7日、54年5月16日出生，距
    56年8月25日、63年12月23日分別以買賣為原因取得系爭房
    地所有權應有部分時，分別為12歲、2歲及18歲、9歲。
四、兩造爭執之事項：
    上訴人依民法第244條第1項、第4項之規定，請求撤銷被上
    訴人王林月秀、王丕德間就系爭房地所為贈與之債權及所有
    權移轉登記之物權行為，並請求被上訴人王丕德應將系爭房
    地移轉登記予以塗銷，有無理由？
五、得心證之理由：
(一)按債務人所為之無償行為，有害及債權者，債權人得聲請法
    院撤銷之；該撤銷權自債權人知有撤銷原因時起，一年間不
    行使，或自詐害債權行為時起經過十年而消滅，民法第244
    條第1項、第245條分別定有明文。查，被上訴人王林月秀於
    107年3月23日以贈與為原因，將系爭房地移轉予被上訴人王
    丕德，並於107年4月10日辦妥所有權移轉登記予被上訴人王
    丕德；上訴人係於109年1月17日申請調閱系爭房地之異動索
    引時，始知悉系爭房地於107年4月10日因贈與登記予王丕德
    ，上訴人即於109年6月11日提起本件訴訟乙情，有起訴狀之
    收狀戳章、地籍異動索引可稽(見原審補字卷第11、20至21
    頁)，堪認上訴人撤銷權之行使，尚未逾一年除斥期間甚明
    。
(二)次按，民法第244條第1、2項所稱之無償或有償行為，係以
    債務人與第三人間之行為有無互為對價關係之給付為其區別
    標準。債權人行使民法第244條規定之撤銷權，以債務人之
    行為有害及債權，為其要件之一。此之所謂害及債權，乃指
    債務人之行為，致積極的減少財產，或消極的增加債務，因
    而使債權不能獲得清償之情形。是以，上訴人得否訴請撤銷
    被上訴人間就系爭房地贈與之債權行為及所有權移轉登記之
    物權行為，仍應以其等之行為，是否害及債權人之債權判斷
    ，以定得否訴請撤銷。次按稱借名登記者，謂當事人約定一
    方將自己財產以他方名義登記，而仍由自己管理、使用、處
    分，他方允為就該財產為出名登記之契約，倘其內容不違反
    強制禁止規定或公序良俗者，應承認其法律效力，於其內部
    間仍應承認借名人為真正所有權人，而出名者既非該借名登
    記財產之真正所有權人，該登記財產即不構成出名人自己債
    務之總擔保。是借名登記契約之出名人，雖登記為財產之權
    利人，然其並非該財產之真正所有權人，該財產即無從擔保
    出名人本身之債務。且出名人為履行前已成立之借名登記關
    係而為不動產所有權移轉登記，債權人自不得主張有害及債
    權。
(三)經查：
　1.依兩造不爭執之事項(四)、(五)所示，王丕德、王丕販分別
    係44年11月7日、54年5月16日出生，距56年8月25日、63年1
    2月23日分別以買賣為原因取得系爭房地所有權應有部分時
    ，分別為12歲、2歲及18歲、9歲，應無資力可共同出資購買
    系爭房地。足見被上訴人抗辯：系爭房地，係王林月秀出資
    ，僅因申請低收入戶資格，借用其子名義辦理所有權登記乙
    節，確非無稽。
　2.且王丕德於原審到庭接受當事人訊問時陳稱：「（有關臺南
    市○○區○○段000地號及同段000建號，當時是否由你母親所購
    買？）是，是我母親購買的，我是老大，所以我知道，當時
    我十幾歲，當時購買系爭房屋金額為五萬元，這是我聽我母
    親講的，之後登記在我們四個兄弟的名下，這樣我母親要申
    請低收入戶的補助比較好申請，之後我母親也有申請低收入
    戶補助成功。這間房地確實是我母親買的，不然我們那時候
    還小，我才十幾歲，哪有那麼多錢可以買房子。（當時你父
    親是否還在世？）當時父親還在，但是他沒有工作，也沒有
    責任心，都是我母親在做工賺錢，我幾個兄弟也是小時候就
    要出去幫忙做手工藝（如做草帽、綁鳳梨等），我十幾歲就
    跟我母親出去工作，讓人家請。（當時為何不借名登記在你
    父親的名下？）那是我母親購買的，我父親不工作、不賺錢
    ，沒有責任感，為什麼要登記給他。（為何一開始系爭不動
    產要登記在你們四名子女名下？是否是因為你母親要申請低
    收入戶的原因？）這個房子確實是我母親買的，買的時候，
    我們四個兄弟都還小，這個房子只有11坪多，登記四個人共
    有，每個人分得範圍只有2坪多。當時一開始登記在我們四
    個子女名下，是因為我母親要申請低收入補助，因為我們都
    是難苦的人。（你母親是從何時開始申請低收入戶補助？）
    我不是很瞭解，但我知道很久以前就申請低收入戶補助，後
    來有一段時間，申請沒有過，因為我兩個妹妹都離婚，回來
    跟我母親一起住，戶口在我母親那邊，在這段時間財產就要
    一起計算，所以那段時間申請沒過。」乙節（見原審卷第15
    0至152頁），亦核與被上訴人主張：因王林月秀要申請低收
    入戶資格，遂將系爭房地借名登記於4子名下乙情相符。
　3.依上，被上訴人王林月秀與王丕販間就系爭房地確存有「一
    方將自己之財產（系爭房地所有權）以他方名義登記，而仍
    由自己管理、使用、處分，他方允就該財產為出名登記之契
    約」之借名契約關係，且此一約定並不違反強制禁止規定或
    公序良俗者，自應承認其法律效力。則依前揭說明，王林月
    秀與王丕販間就系爭房地既有借名登記關係存在，王丕販自
    負有返還系爭房地之義務，而王丕販死亡後，系爭房地雖嗣
    因繼承關係而登記予王林月秀，實則係回復登記予實際所有
    權人王林月秀名下，因系爭房地並非王林月秀繼承王丕販遺
    產範圍內之固有財產，不構成出名人王丕販個人債務之總擔
    保，王林月秀就系爭房地所為贈與予王丕德之債權行為及所
    有權移轉之物權行為，乃係借名人王林月秀就自己財產所為
    之合法處分，並非詐害債權之行為，自不得謂有害於債權。
    是上訴人即不得依民法第244條第1項、第2項規定主張撤銷
    被上訴人王林月秀、王丕德間就系爭房地所為贈與之債權行
    為及所有權移轉登記之物權行為，更無從據以請求被上訴人
    王丕德應將系爭房地所為如附表二所示之所有權移轉登記予
    以塗銷。
六、綜上所述，上訴人依民法第244條第1項、第4項之規定，請
    求被上訴人王林月秀、王丕德間就系爭房地所為贈與之債權
    行為及移轉所有權之物權行為均應予撤銷，被上訴人王丕德
    就系爭房地所為如附表二所示所有權移轉登記應予塗銷，應
    屬無據，不應准許。原審為上訴人敗訴之判決，並無不合。
    上訴人提起上訴，指摘原判決不當，求予廢棄改判，為無理
    由，其上訴應予駁回。
七、本件事證已臻明確，兩造其餘之攻擊或防禦方法及所用之證
    據，認均不足以影響本判決之結果，爰不逐一論列，附此敘
    明。
八、據上論結，本件上訴為無理由，依民事訴訟法第449條第1項
    、第78條，判決如主文。
中　　華　　民　　國　　110 　年　　1 　　月　　14　　日
                  民事第五庭    審判長法  官  吳森豐

                                      法  官  孫玉文

                                      法  官  郭貞秀
上為正本係照原本作成。
不得上訴。
中　　華　　民　　國　　110 　年　　1 　　月　　14　　日

                                      書記官  李良倩
附表一
編號 類別 不動產標示 (臺南市○○區) 面積 (㎡) 權利 範圍 備註 1 土地 ○○段000地號 39.00 1/4  2 建物 ○○段000建號 門牌號碼臺南市○○區○○路○段0000巷0號 113.34 1/12 加強磚造1層建物 坐落○○段000地號土地上 

附表二
收件機關：臺南市歸仁地政事務所 收件文號：107年4月9日普字第032020號 登記日期：107年4月10日 登記原因：贈與 原因發生日期：107年3月23日 贈與人：王林月秀 受贈人：王丕德 

附表三
異動日期 甲：系爭土地異動 乙、系爭房屋異動 56年8月25日 ** 以買賣為原因，登記予王丕德、王丕石、王丕全、王丕販（以上應有部分各12分之1）、劉瑞煌、劉瑞霖、劉瑞川、劉瑞崇等8人（見原審卷第125頁）。 63年12月23日 以買賣為原因，登記予王丕德、王丕石、王丕全、王丕販等4人，應有部分各4分之1（見原審卷第121頁）。 ** 104年4月24日 因王丕全死亡，以分割繼承為原因，將王丕全之系爭房、地之所有權應有部分各12分之1、4分之1移轉登記予其配偶黃淑芬（見原審卷第123、126頁）。  106年1月9日 因王丕販死亡，以繼承為原因，將王丕販系爭房、地之所有權應有部分各12分之1、4分之1登記由王林月秀、王莉來公同共有（見原審卷第123、127頁）。  107年3月19日 王林月秀持臺南地院106年度家簡字第24號確定判決，塗銷王莉來之繼承登記，並將王丕販系爭房、地之所有權應有部分各12分之1、4分之1登記為王林月秀所有（見原審卷第124、127-128頁）。  107年4月10日 王林月秀以贈與為原因，將王丕販系爭房、地之所有權應有部分各12分之1、4分之1移轉登記予王丕德（見原審卷第124、128頁）。  【附註】登記現況（見本院卷第41至44頁） 土地部分：應有部分王丕德1/2、王丕石1/4、黃淑芬1/4。 房屋部分：應有部分王丕德1/6、王丕石1/12、劉瑞煌1/12、劉瑞霖1/12、                   劉瑞崇1/12、施禎祥1/3、黃淑芬1/12。